【裁判字號】    98,重上,453
【裁判日期】    990601
【裁判案由】    塗銷不動產所有權移轉登記
【裁判全文】
臺灣高等法院民事判決                 98年度重上字第453號
上  訴  人  丁○○○
訴訟代理人  李永然律師
            簡嘉宏律師
            乙○○
被  上訴人  己○○
            戊○○
共      同
訴訟代理人  陳博文律師
上列當事人間，請求塗銷不動產所有權移轉登記事件，上訴人對
於中華民國98年6月26日臺灣臺北地方法院98年度訴字第281號第
一審判決，提起上訴，經本院於99年 5月18日言詞辯論終結，判
決如下：
    主      文
上訴駁回。
第二審訴訟費用由上訴人負擔。
    事實及理由
一、上訴人起訴主張：被上訴人己○○、戊○○父子分別為上訴
    人之子、孫，於民國(以下同)95年 6月13日被上訴人己○○
    未經上訴人同意，以偽造文書等方式，擅自將上訴人所有臺
    北市○○路○段8巷29號 1樓房屋所有權全部、及基地臺北市
    ○○區○○段3小段751、752、753地號土地(以下稱系爭A房
    地)所有權應有部分各775/14000，以「買賣」原因為所有權
    移轉登記予被上訴人己○○；96年11月13日、97年2月21 日
    仍未經上訴人同意，以同一方式擅自將上訴人所有臺北市○
    ○路○段42號 1樓房屋所有權、及基地臺北市○○區○○段3
    小段 367地號土地(以下稱系爭B房地)所有權應有部分568/1
    0000，分別以「買賣」原因為所有權應有部分各 1/2移轉登
    記予其子即被上訴人戊○○； 97年2月29日為上訴人獲悉，
    向臺灣臺北地方法院檢察署(以下稱臺北地檢署)檢察官提出
    偽造文書等罪嫌之告訴，由臺北地檢署 97年度偵字第17460
    號偵辦中；為此，求為命被上訴人己○○、戊○○應分別將
    系爭A、B房地所有權之移轉登記予以塗銷之判決；對於原法
    院為其不利判決聲明不服，提起上訴所為聲明：(一)原判決廢
    棄。(二)被上訴人己○○應將坐落臺北市○○區○○段 3小段
    第751、752、753地號土地(面積分別為 214平方公尺、36平
    方公尺、43平方公尺，權利範圍均為775/14000)暨其上建物
    門牌號碼臺北市○○路○段8巷29號1樓(建號213號)於民國95
    年6月 13日以買賣為登記原因而為之所有權移轉登記，予以
    塗銷。(三)被上訴人戊○○應將坐落臺北市○○區○○段 3小
    段第367地號土地(面積640平方公尺、權利範圍為284/10000
    )暨其上建物即門牌號碼臺北市○○路○段42號 1樓權利範圍
    1/2(建號293號)於民國96年11月13日以買賣為登記原因而為
    之所有權移轉登記，予以塗銷。(四)被上訴人戊○○應將坐落
    臺北市○○區○○段3小段第367地號土地(面積640平方公尺
    、權利範圍為284/10000)暨其上建物即門牌號碼臺北市○○
    路○段42號1樓權利範圍1/2(建號293號)於民國 97年2月21日
    以買賣為登記原因而為之所有權移轉登記，予以塗銷。(五)第
    一、二審訴訟費用由被上訴人負擔。
二、被上訴人則以：上訴人所有系爭A、B房地分別贈與予被上訴
    人父、子，有上訴人不爭執簽名真正之贈與同意書、不動產
    贈與所有權移轉契約書、及授權書為憑；上訴人主張被上訴
    人以偽造文書方式為所有權移轉登記，自應就被上訴人偽造
    文書之不法行為負舉證責任等語，資為抗辯；對於上訴人之
    上訴所為答辯聲明：(一)上訴駁回。(二)第二審訴訟費用由上訴
    人負擔。
三、上訴人主張被上訴人己○○、戊○○父子分別為上訴人之子
    、孫，於95年6月13日被上訴人己○○將上訴人所有系爭A房
    地所有權應有部分各 775/14000，以「買賣」原因為所有權
    移轉登記予被上訴人己○○； 96年11月13日、97年2月21日
    將上訴人所有系爭B房地所有權應有部分568/10000，分別以
    「買賣」原因為所有權應有部分各 1/2移轉登記予其子即被
    上訴人戊○○；上訴人獲悉後於 97年3月27日具狀向臺北地
    檢署檢察官提出偽造文書等罪嫌之告訴，由臺北地檢署偵辦
    中等事實，為被上訴人所不爭執，且有戶籍謄本、系爭A、B
    房地登記申請書、買賣所有權移轉契約書、刑事告訴狀在卷
    (原審卷第119、120、56、57、61、62、64、65、77至82、9
    3至98、17至23頁)為憑；上訴人主張之上開事實，應堪信為
    真實。
四、上訴人主張被上訴人己○○未經上訴人同意，以偽造文書方
    式擅自將上訴人所有系爭A、B房地所有權，以買賣原因分別
    移轉登記予被上訴人等語；被上訴人則以上訴人所有系爭 A
    、 B房地分別贈與予被上訴人父、子，有上訴人不爭執簽名
    真正之贈與同意書、不動產贈與所有權移轉契約書、及授權
    書為憑；上訴人主張被上訴人以偽造文書方式為所有權移轉
    登記，自應就被上訴人偽造文書之不法行為負舉證責任等語
    為抗辯；經查：
(一)被上訴人抗辯上訴人將所有系爭A、B房地分別贈與予被上訴
    人之事實，業據提出上訴人贈與同意書、不動產贈與所有權
    移轉契約書、及授權書在卷(原審卷第114至116頁)為憑；上
    訴人對於贈與同意書、不動產贈與所有權移轉契約書、及授
    權書上簽名之真正，於原法院、本院分別為「對簽名之真正
    不爭執…」、「我簽名是因為被上訴人拿給我簽，…」等不
    爭執之陳述，有原法院言詞辯論筆錄、本院準備程序筆錄在
    卷(原審卷第207頁、本院1卷第126頁背面)足稽；且就系爭B
    房地贈與予被上訴人戊○○之事實，於原法院及本院分別為
    「…承認曾贈與信義路房地給被告戊○○…」、「我是要贈
    與給我孫子(指被上訴人戊○○)…」等不否認之陳述，亦有
    原法院言詞辯論筆錄、本院準備程序筆錄在卷(原審卷第231
    頁背面、本院 1卷第126頁背面)足稽；被上訴人抗辯之上開
    事實，非無可信。
(二)按「稱贈與者，謂當事人約定，一方以自己之財產無償給與
    他方，他方允受之契約。」民法第 406條定有明文。查上訴
    人於95年5月15日、96年9月19日所簽署「不動產贈與所有權
    移轉契約書」、「贈與同意書」分別略以：「贈與人：丁○
    ○○…願將名下所座落於台北市○○區○○路3段8巷29號之
    不動產所有權贈與給受贈人：己○○…並同意自即日起將該
    土地與建物之所有權全部權利範圍全數辦理贈與移轉登記於
    受贈人：己○○，經雙方同意特立本契約書為憑。贈與人之
    不動產標示內容如下：…」、「贈與人：丁○○○…願將名
    下所座落於台北市○○區○○路6段42號之不動產(房屋與土
    地 )所有權贈與給受贈人：戊○○…並同意自即日起將該土
    地與建物之所有權全部權利範圍全數辦理贈與移轉登記於受
    贈人：戊○○，經雙方同意特立本同意書為憑。並授權由己
    ○○…全權辦理此不動產之移轉登記事宜。贈與人之不動產
    標示內容如下：…」，並經被上訴人於受贈人欄簽名或蓋章
    予以允受，有前揭「不動產贈與所有權移轉契約書」、「贈
    與同意書」在卷(原審卷第114、115頁)足稽；參照民法第40
    6條之規定，兩造間之贈與契約成立。
(三)次按：當事人主張有利於己之事實者，就其事實有舉證之責
    任，民事訴訟法第 277條前段定有明文。又：被詐欺而為意
    思表示者，依民法第92條第 1項之規定，表意人固得撤銷其
    意思表示，惟主張被詐欺而為表示之當事人，應就此項事實
    負舉證之責任，最高法院44年度臺上字第75號著有判例意旨
    ，可資參照；上訴人於原法院主張被上訴人己○○利用上訴
    人識字不多，不解「贈與同意書」、「不動產贈與所有權移
    轉契約書」、及「授權書」等內容之意義而簽署，自始無贈
    與之意思，依民法第88條第1項前段規定，予以撤銷(參閱原
    審卷第133頁上訴人之民事準備書(二)暨調查證據聲請狀)；於
    本院另主張被上訴人己○○利用上訴人之智識程度實未達可
    了解「贈與同意書」、「不動產贈與所有權移轉契約書」、
    及「授權書」等法律文件之意義，而以詐欺之方式令上訴人
    簽署前揭文件，依民法第92條之規定撤銷前揭文件之意思表
    示等語(參閱本院卷第25頁以下上訴人之民事上訴理由狀)；
    查：
  1.「意思表示之內容有錯誤，或表意人若知其事情即不為意思
    表示者，表意人得將其意思表示撤銷之。」民法第88條第 1
    項前段固有明文，惟同條項後段亦規定「以其錯誤或不知事
    情，非由表意人自己之過失者為限。」，依民事訴訟法第27
     7條前段規定意旨，上訴人自應就其於前揭文件上簽名無過
    失之利己事實，負舉證之責任；惟上訴人迄未就其於前揭文
    件簽名無過失之利己事實，舉證以實其說；上訴人雖主張其
    識字不多，竟於不解前揭文件內容之意義，任意簽名，其有
    過失至為明確，參照民法第88條第 1項後段之規定意旨，非
    得撤銷，上訴人主張撤銷前揭文件之意思表示，於法無據；
    由此，亦堪認上訴人對於「贈與同意書」、「不動產贈與所
    有權移轉契約書」、及「授權書」等內容之文義，並非不認
    識；且上訴人識字不多，不影響其簽署「贈與同意書」、「
    不動產贈與所有權移轉契約書」、及「授權書」之效力。
  2.上訴人於本院主張被上訴人以詐欺之方式令上訴人簽署前揭
    文件之利己事實，依民事訴訟法第 277條前段規定、及最高
    法院44年度臺上字第75號判例意旨，亦應負舉證之責任；惟
    上訴人於原法院未曾主張有被詐欺之事實，迄98年12月 2日
    本院準備程序期日始陳述：「…是被上訴人告訴我要過古坑
    那間(參照前揭上訴理由狀，應指雲林縣古坑鄉○○路242巷
    104號房地而言)騙我簽名…」等語(本院1卷第137頁)，而雲
    林縣古坑鄉○○路242巷104號房地於93年3月5日依分割繼承
    契約書之約定，由被上訴人己○○繼承，且被上訴人己○○
    就該建物之基地、及房屋分別於93年3月9日、96年 3月15日
    為分割繼承登記等事實，有上訴人提出之分割繼承契約書、
    及該建物之房地登記謄本在卷(本院1卷第165、166頁、原審
    卷第253、 255頁)足憑；而上訴人簽立「不動產贈與所有權
    移轉契約書」、「授權書」、「贈與同意書」係在95年5月1
    5日、96年9月19日，距被上訴人己○○繼承雲林縣古坑鄉○
    ○路242巷104號房地為繼承登記，已有2年以上或6個月以上
    之相當時日，豈有被騙誤信之可能，上訴人所為「…是被上
    訴人告訴我要過古坑那間騙我簽名…」之陳述，自難憑信。
  3.上訴人於95年5月15日、96年9月19日分別簽署前揭「不動產
    贈與所有權契約書」、「授權書」及「贈與同意書」，隨即
    於95年5月17日、96年 9月19日向雲林縣古坑戶政事務所(以
    下稱古坑戶政所 )親自請領所有權移轉登記之必要文件「印
    鑑證明」，經古坑戶政所核發印登字第0001334號印鑑證明3
    份、第0000000號印鑑證明6份，並使用於系爭A、B房地所有
    權移轉登記之申請等事實，有「不動產贈與所有權契約書」
    、「授權書」及「贈與同意書」、古坑戶政所98年 3月27日
    雲古戶字第0980000552號函檢附印鑑登記證明申請書、及臺
    北市松山地政事務所98年9月29日北市松地三字第098315481
    00號函檢附系爭A、B房地登記申請書等在卷(原審卷第114至
    116、216至218頁、本院1卷第68至118頁)足稽；由上揭上訴
    人簽署前揭文件，隨即請領印鑑證明之事實，上訴人主張不
    同意贈與系爭A、B房地云云，實難採信。
  4.再由上訴人所有系爭A、B房地所有權狀，亦經被上訴人持以
    為系爭A、B房地所有權移轉登記予被上訴人之申請書附件，
    有前揭臺北市松山地政事務所98年 9月29日北市松地三字第
    09831548100號函檢附系爭 A、B房地登記申請書在卷足稽；
    上訴人雖主張其所有權狀係被上訴人己○○翻箱倒櫃盜取使
    用，業經上訴人向檢察官提出告訴在案；惟查上訴人向檢察
    官所提出偽造文書等刑事告訴案件，業經檢察官以犯罪嫌疑
    不足，處分不起訴在案，有臺北地檢署檢察官97年度偵字第
    26788號、98年度偵字第6249號、第16758號、98年度偵續字
    第835號不起訴處分書在卷(本院1卷第63至65、224至226頁)
    足稽；此外，迄未據舉證以實其說，上訴人主張其所有權狀
    係被上訴人己○○翻箱倒櫃盜取使用，自無足取。
  5.被上訴人抗辯上訴人確曾於96年9月13日同意系爭B房地贈與
    予被上訴人戊○○之事實，為上訴人所不爭執，且有上訴人
    不爭執真正之電話錄音譯文在卷(原審卷第 228頁)足憑；被
    上訴人抗辯之上開事實，亦堪信為真實；上訴人主張於96年
    9月13日雖同意系爭B房地贈與予被上訴人戊○○，惟上訴人
    於96年 9月14日與女兒等商議後，因女兒反對旋即以電話向
    被上訴人己○○為撤銷贈與之意思表示等云云；惟查上訴人
    主張有以電話為撤銷贈與之意思表示，已為被上訴人所否認
    ，且上訴人隨即於5日後之96年9月19日簽署前揭「贈與同意
    書」，並請領印鑑證明交付被上訴人等事實，已如前述，上
    訴人主張有撤銷贈與之意思表示，要無足採。
  6.上訴人另舉證人即上訴人之女劉謝麗月、沈謝慧珠於原法院
    所為證言，證明上訴人確不同意將系爭A、B房地贈與予被上
    訴人父子之事實；經查證人劉謝麗月、沈謝慧珠於原法院雖
    曾一致證稱：97年農曆大年初二一早，聽聞上訴人與被上訴
    人己○○就系爭A、B房地所有權移轉登記事宜發生爭執，上
    訴人指責被上訴人己○○未予知會即將雲林古坑、及系爭 A
    、B房地全部過戶等云云（原審卷第205至207、270頁背面）
    ；惟查證人均為上訴人之女，就上訴人所有系爭A、B房地所
    有權，有繼承之期待利益，所為證言難期無偏頗之虞，再參
    以證人劉謝麗月為證言時，其配偶一再於旁聽席上打岔、提
    示證人證詞，一度為法官諭請暫時離開法庭，有原法院言詞
    辯論筆錄在卷(原審卷第206頁正背面）足稽；由此，證人所
    為之證言難為真實之陳述，證人所為上訴人與被上訴人己○
    ○因系爭A、B房地所有權之移轉登記事宜，發生爭執之證言
    ，尚難逕採；上訴人主張無贈與予被上訴人父子之意思表示
    ，亦不足採信。
  7.上訴人主張被上訴人己○○擅自將上訴人所有系爭A、B房地
    所有權移轉登記予被上訴人父子，97年2月6日獲悉後即向被
    上訴人己○○表示未曾同意，顯已撤回授權被上訴人己○○
    之代理權及撤銷對於被上訴人戊○○之贈與意思表示，詎被
    上訴人己○○仍無視上訴人之意思，於97年 2月21日仍將系
    爭B房地之應有部分1/2再移轉登記予被上訴人戊○○，自屬
    無權處分之行為云云；查97年2月6日為農曆除夕，依上訴人
    所舉前揭證人所為證言，係農曆大年初二即97年2月8日因不
    同意將系爭A、B房地贈與予被上訴人父子，而與被上訴人己
    ○○發生爭執，既已知悉系爭B房地所有權應有部分1/2已為
    被上訴人己○○移轉登記於被上訴人戊○○，其餘 1/2尚未
    移轉，竟未加阻止 (阻止方式或訴之親友、或函請地政機關
    禁止為所有權移轉登記)，竟仍任令被上訴人己○○於97年2
    月21日將其餘應有部分 1/2移轉登記予被上訴人戊○○；且
    證人所為前揭證言已難逕採，有如前述，難認有對於被上訴
    人己○○有撤銷系爭A、B房地贈與予被上訴人父子之意思表
    示；從而，上訴人主張被上訴人己○○於97年 2月21日代理
    上訴人將系爭B房地之應有部分1/2再移轉登記予被上訴人戊
    ○○，自屬無權處分之行為云云，即失所據。
  8.查：贈與物之權利未移轉前，贈與人得撤銷其贈與。其一部
    已移轉者，得就其未移轉之部分撤銷之，民法第408條第1項
    定有明文。上訴人於95年5月15日、96年9月19日將系爭A、B
    房地分別贈與予被上訴人父子，並已於95年6月13日、96年1
    1月13日、97年2月21日分別為所有權移轉登記，上訴人迄無
    法證明於前揭所有權移轉登記前，已為撤銷贈與之意思表示
    ，參照民法第408條第1項之規定意旨，上訴人請求被上訴人
    應返還系爭A、B房地之所有權，即失所據。
五、上訴人另主張由被上訴人委託代書為系爭A、B房地所有權移
    轉登記，未協同上訴人與代書核對身份證，以致代書拒絕送
    件而自行以代理人送件之事實，足徵被上訴人己○○惟恐上
    訴人知曉、及未得上訴人同意贈與之事實等云云；查被上訴
    人委託代書為系爭A、B房地所有權移轉登記，未協同上訴人
    與代書核對身份證，以致代書未受理所有權移轉登記之送件
    ，而自行以代理人送件之事實，固據證人丙○○、甲○○、
    簡美惠分別於本院到場結證在卷(本院 1卷第148、149、218
    背面至 221、247頁)屬實；惟查上訴人係居住於雲林縣古坑
    鄉，被上訴人己○○委託辦理系爭A、B房地所有權移轉登記
    之代書丙○○、甲○○與被上訴人同住於高雄市，且所有權
    移轉登記所需申請文件資料，業經代書為其檢視備齊，上訴
    人又已出具前述授權書予被上訴人己○○等事實，亦據證人
    丙○○、甲○○、簡美惠結證在卷，又有前揭授權書、贈與
    同意書在卷足稽；被上訴人自行檢附代書為檢視備齊之文件
    以代理人送件申請所有權移轉登記，尚無困難之處，況且尚
    有「授權書」、及「印鑑證明」，其自行送件無違常情之處
    ；被上訴人己○○未協同上訴人與代書核對身份證，而自行
    以代理人送件，亦不足認上訴人無贈與系爭A、B房地之意思
    表示，及有撤銷贈與之意思表示之證明；上訴人主張被上訴
    人己○○惟恐上訴人知曉、及未得上訴人同意贈與之事實云
    云，純屬臆測之詞，亦無足取。
六、上訴人又主張被上訴人為系爭A、B房地所有權移轉登記，係
    以「買賣原因」，而非「贈與原因」，所為以「買賣原因」
    之所有權移轉登記，核屬通謀虛偽意思表示，應為無效，以
    「買賣原因」之所有權移轉登記即失其法律上之原因等云云
    ；惟查，兩造間之系爭A、B房地之贈與契約為債權契約，已
    有效成立，所為所有權移轉登記即非無法律上原因，其移轉
    登記原因為「買賣」或「贈與」涉及稅賦之徵收，無礙於兩
    造間贈與契約之成立，而為所有權移轉登記之最終目的；矧
    ：表意人與相對人通謀而為虛偽意思表示者，其意思表示無
    效，民法第87條第1項前段固有明文；惟同條第2項亦規定：
    虛偽意思表示，隱藏他項法律行為者，適用關於該項法律行
    為之規定；本件系爭A、B房地所有權移轉登記原因，雖為「
    買賣」實則「贈與」，依民法第87條第 2項規定亦應適用「
    贈與」行為之規定，上訴人持以主張系爭A、B房地所有權移
    轉登記為無法律上原因，亦無足取。
七、上訴人另於本院 99年5月20日言詞辯論期日後，另具狀主張
    被上訴人既與上訴人已於95年5月19日成立贈與契約，6月13
    日為系爭A房地所權之移轉登記，而系爭A房地之租賃契約已
    於95年 5月31日屆滿，理應由被上訴人己○○與訴外人即房
    客范永昌續約，竟仍由上訴人與訴外人范永昌續約，由此堪
    證上訴人確無贈與系爭 A房地予被上訴人己○○云云；惟查
    ：當事人除有(一)因第一審法院違背法令致未能提出者。(二)事
    實發生於第一審法院言詞辯論終結後者。(三)對於在第一審已
    提出之攻擊或防禦方法為補充者。(四)事實於法院已顯著或為
    其職務上所已知或應依職權調查證據者。(五)其他非可歸責於
    當事人之事由，致未能於第一審提出者。(六)如不許其提出顯
    失公平者等情形之一者外，不得提出新攻擊或防禦方法。民
    事訴訟法第447條第1項定有明文；上訴人於本院言詞辯論終
    結後具狀為上開主張，為新攻擊防禦方法，本院無從予以斟
    酌，應予敘明。
八、綜上所述，上訴人與被上訴人間就系爭A、B房地已成立贈與
    契約，上訴人又無法證明被上訴人於所有權移轉登記前，有
    撤銷贈與之意思表示，依民法第767條、第184條、及第 179
    條之規定，求為被上訴人應就系爭A、B房地所有權之移轉登
    記，予以塗銷，於法即非有據，為無理由；原法院為其敗訴
    判決，經核於法尚無違誤；上訴意旨仍持陳詞，指摘原法院
    之判決不當，求予廢棄，為無理由，應予駁回。
九、本件事證已臻明確，兩造其他攻擊、防禦方法，及提出未援
    用之證據，經斟酌後認不影響判決基礎，無逐一論述必要，
    併此敘明。
十、據上論結，本件上訴為無理由，爰依民事訴訟法第449條第1
    項、第78條之規定，判決如主文。
中    華    民    國    99    年     6    月     1    日
                    民事第五庭
                        審判長法  官  李錦美
                              法  官  鍾任賜
                              法  官  陳博享
正本係照原本作成。
如不服本判決，應於收受送達後20日內向本院提出上訴書狀，其
未表明上訴理由者，應於提出上訴後20日內向本院補提理由書狀
（均須按他造當事人之人數附繕本）上訴時應提出委任律師或具
有律師資格之人之委任狀；委任有律師資格者，另應附具律師資
格證書及釋明委任人與受任人有民事訴訟法第466條之1第1項但
書或第2項（詳附註）所定關係之釋明文書影本。
中    華    民    國    99    年    6     月    1     日
                              書記官  鄭靜如
附註：
民事訴訟法第466條之1（第1項、第2項）：
對於第二審判決上訴，上訴人應委任律師為訴訟代理人。但上訴
人或其他法定代理人具有律師資格者，不在此限。
上訴人之配偶、三親等內之血親、二親等內之姻親，或上訴人為
法人、中央或地方機關時，其所屬專任人員具有律師資格並經法
院認為適當者，亦得為第三審訴訟代理人。

司法院資訊處製作；財團法人民間司法改革基金會備份。
